【裁判字號】    98,消債抗,85
【裁判日期】    980402
【裁判案由】    更生事件之抗告
【裁判全文】
臺灣臺南地方法院民事裁定            98年度消債抗字第85號
抗  告  人
即  債務人  甲○○
上列抗告人因消費者債務清理條例事件聲請更生，對於中華民國
98年 2月18日本院97年度消債更字第1054號裁定提起抗告，本院
裁定如下：
    主  文
抗告駁回。
抗告程序費用新臺幣壹仟元由抗告人負擔。
    理  由
一、抗告意旨略以：抗告人有7家債權銀行，目前債務有2家銀行
    國泰世華銀行及花旗銀行進行扣薪三分之一，抗告人每月收
    入新臺幣（下同）21,750元，扣薪 6,800元後，所剩14,950
    元，難以維持生活，並且餘款14,950元無法與另 5家債權銀
    行達成還款協議，原審駁回聲請案件致抗告人之債務問題無
    法全部獲得解決，抗告人非常有誠意面對債務。爰提起抗告
    ，請求廢棄原裁定，並准予抗告人更生之聲請等語。
二、按債務人不能清償債務或有不能清償之虞者，得依本條例所
    定更生或清算程序，清理其債務，消費者債務清理條例第 3
    條定有明文。又聲請更生或清算不合程式或不備其他要件者
    ，法院應以裁定駁回之，但其情形可以補正者，法院應定期
    間先命補正，復為同條例第 8條所明定。衡諸債之關係，係
    以當事人間之信賴關係為基礎，為社會經濟組織之重要支柱
    ，故當事人於以法律行為追求自己之利益之際，亦應顧及對
    方之利益，並考量債權債務在社會上之作用，本於誠實及信
    用之原則，行使債權及履行債務。是對於已陷入經濟上困境
    之消費者，若任其於惡性循環之債務窘境中生存，將衍生嚴
    重之社會問題，難以維持安定之社會經濟秩序，故為兼顧債
    權人、債務人雙方之利益，對陷於經濟上困境之消費者，乃
    允其於消費者債務清理條例施行後，得選擇以重建型之更生
    程序或清算型之清算程序清理其債務，藉以妥適調整債務人
    與債權人及其他利害關係人間之權利義務關係，保障債權人
    獲得公平受償，並謀求消費者經濟生活之重建復甦機會。惟
    若債務人履行債務並無困難，僅係為圖謀減免債務，而不為
    債務之履行，自有違債權契約為誠信契約之本旨。
三、經查，本件抗告人前於消費者債務清理條例施行後，於97年
     4月25日曾向最大債權銀行即中國信託商業銀行請求共同協
    商債務，協商當時無擔保債務總額為 2,420,030元，中國信
    託商業銀行考量後認抗告人如以一般還款方式恐較沉重，乃
    提供二階段還款方式，以每月還款5,000元，前6年以零利率
    方式， 6年後再重新評估能力狀況提供方案，惟抗告人無法
    接受債權人提出上開二階段還款方案，經中國信託商業銀行
    告知另可依抗告人之期望提供較短期數之還款方案，但還款
    金額須提高，然抗告人則表示無法預估未來生子後之支出，
    亦拒絕此方案，因中國信託商業銀行認已將合理因素考量進
    協商方案，訂出之金額其應能負擔，若減免債務實不合理，
    故未予接受減免還款條件，並開立協商不成立證明等情，此
    有中國信託商業銀行民事陳報狀及抗告人提出前置協商不成
    立通知書、債權人清冊、財團法人金融聯合徵信中心附卷可
    憑。
四、抗告人雖謂：抗告人有7家債權銀行，目前債務有2家銀行國
    泰世華銀行及花旗銀行進行扣薪三分之一，抗告人每月收入
    21,750元，扣薪 6,800元後，所剩14,950元，難以維持生活
    ，並且餘款14,950元無法與另 5家債權銀行達成還款協議云
    云。惟依銀行公會97年 7月18日之決議第21頁第6項第1款規
    定：「已進行扣薪之案件仍應納入協商，執行扣薪之債權人
    自最大債權金融機構『簽約完成日』起 5個營業日內暫停停
    止扣薪作業，... 」，是以，依上開銀行公會決議，抗告人
    如能與最大債權金融機構成立協商後，其他債權銀行亦會聲
    請停止執行扣薪。則抗告人不接受中國信託商業銀行之協商
    條件，卻謂被強制扣薪三分之一，每月薪資收入僅餘14,950
    元而無力償還無擔保債務云云，顯見其並無更生之真意甚明
    ，自非可採。
五、抗告人雖又謂：抗告人每月收入21,750元，扣薪 6,800元後
    ，所剩14,950元，難以維持生活，亦無法與另五家債權銀行
    達成還款協議云云云。惟查：
  (一)按消費者債務清理條例之立法目的，乃為兼顧債權人、債務
    人雙方之利益，對陷於經濟上困境之消費者，使其透過重建
    型之更生程序或清算型之清算程序清理其債務，藉以妥適調
    整債務人與債權人及其他利害關係人間之權利義務關係，保
    障債權人獲得公平受償，並謀求消費者經濟生活之重建復甦
    機會，是以，債務人為使其有經濟復甦更生之機會，自應以
    誠實及信用之原則面對自己之債務，積極勉力謀求更生償債
    方案，除應積極開源努力勤奮工作以增加收入償還債務外，
    尚須節流儉樸其生活需求而適當控制其生活費用支出，以達
    成勉力履行債務。
  (二)次按民法第1116條之1 固規定夫妻互負扶養義務，惟依民法
    第1005條、第1026條之規定，夫妻未以契約訂立夫妻財產制
    者，夫有能力支付家庭生活費用夫時，應由夫就其財產負擔
    之。查抗告人與其夫李建志並未育有子女，抗告人之夫李建
    志96年全年度收入 143,400元，平均每月所得11,950元，此
    有財政部臺灣省國稅局抗告人之夫李建志96年度綜合所得稅
    各類所得資料清單附於院審卷可證，則抗告人與其夫李建志
    每月收入約為33,700元（計算方式：21,750＋11,950＝33,7
    00），應堪認定。
  (三)又依行政院內政部所公告98年度臺灣省低收入戶最低生活費
    用每人每月為 9,829元，該生活費標準係按照政府最近一年
    平均每人消費支出（包括食品費、衣著鞋襪費、房租水電費
    、家居管理費、醫療保健費、交通通訊費、娛樂教育費及雜
    項支出）百分之六十訂定，本件抗告人如與金融機構之債權
    人成立協商後，即應本於債權契約，依誠實及信用之原則勉
    力履行之，因此，在履行債務期間，須經歷經濟困苦之過程
    ，其生活開銷理當予以節制，除應積極開源，努力勤奮工作
    以增加收入償還債務外，其生活更須儉樸，且適當控制其生
    活費用支出，以達成勉力履行債務，以符合公平正義及誠信
    原則，是認抗告人每月必要生活費用（包含食、衣、住、行
    、強制性保險等）依上開標準以每月 9,829元計算，始屬合
    理。準此計算，抗告人全家人即抗告人自身及抗告人之夫李
    建志每月最低生活費用合計19,658元（計算方式：9,8292
    ＝19,658），亦可認定。
  (四)綜合前述抗告人全家財產收入及固定生活必要支出以觀，抗
    告人及抗告人之夫李建志現目前每月薪資合計33,700元，扣
    除抗告人自身及抗告人之夫李建志每月應支出之必要生活費
    用共計19,658元，剩餘14,042元，足以履行最大債權銀行中
    國信託商業銀行所提出之「第一階段前6年，利率 0%，每月
    還款5,000元」之還款方案，是抗告人前揭主張無力與另5家
    債權銀行達成還款協議云云，顯非事實，不足採信。
六、至抗告人再主張：抗告人有7家債權銀行，目前債務有2家銀
    行國泰世華銀行及花旗銀行進行扣薪三分之一 6,800元，實
    無力清償云云。惟依前揭銀行公會97年 7月18日之決議，抗
    告人如能與最大債權金融機構成立協商後，其他債權銀行亦
    會聲請停止執行扣薪，業如前述，是抗告人再執遭扣薪乙事
    而主張無力清償，已屬無據，即非可取。況且，縱使抗告人
    每月薪資收入仍繼續遭執行法院強制扣薪三分之一後僅餘14
    ,950 元，則加計夫李建志平均每月所得 11,950元後，則抗
    告人全家財產收入每月合計為26,900元，扣除抗告人自身及
    抗告人之夫李建志每月應支出之必要生活費用共計19,658元
    ，仍餘 7,242元，均足以履行最大債權銀行中國信託商業銀
    行所提出之「第一階段前6年，利率0%，每月還款5,000元」
    之還款方案，足見抗告人應有能力與各債權人達成分期償還
    之協議，並無不能清償或不能清償之虞至為明確。至於，債
    權人中國信託商業銀行所提出之還款方案雖分二階段，亦即
    ，「第二階段須待第一階段72期屆滿後，再重新評估債務人
    當時狀況，另訂後階段還款方式」，然第二階段之還款方案
    ，債權人既會審酌並考量債務人當時之狀況，再重新評估還
    款方案，則第二階段之還款方案未必一定不利於債務人，倘
    債務人當時確實無力繳納，亦有與債權人磋商降低還款金額
    可能性。準此可見，以抗告人目前收入狀況既足敷清償第一
    階段還款金額每月 5,000元，則抗告人自當戮力還款，不得
    執第二階段尚未協商、確定之還款條件，而概稱其無能力繳
    納。是抗告人捨債權人所提出之「第一階段前六年，利率0%
    ，每月還款 5,000元」之還款方案不為，逕而聲請本件更生
    ，亦非允當。
七、綜上所述，本院審酌抗告人全家財產收入及固定生活必要支
    出以觀，縱使抗告人每月薪資收入仍繼續遭執行法院強制扣
    薪三分之一6,800元，抗告人全家財產收入每月合計為26,90
    0 元，扣除抗告人自身及抗告人之夫李建志每月應支出之必
    要生活費用共計19,658元，仍餘 7,242元，足以履行最大債
    權銀行中國信託商業銀行所提出之「第一階段前 6年，利率
    0%，每月還款 5,000元」之還款方案，並無不能清償債務或
    不能清償之虞，且查抗告人並無收入減少、支出增加之財產
    狀況重大變動，其無由捨此不為，亦難謂有何不可歸責於己
    之事由，致履行顯有重大困難之情事。是以，本件更生之聲
    請，與消費者債務清理條例第 3條所定之更生要件未合，而
    上開欠缺要件無從補正，自應駁回其更生之聲請。從而，原
    裁定駁回其更生之聲請，並無違誤。抗告意旨仍指摘原裁定
    不當，求予廢棄另為裁定，為無理由，應予駁回。
八、據上論結，本件抗告為無理由，依消費者債務清理條例第15
    條，民事訴訟法第495條之1 第1項、第449條第1項、第95條
    、第78條，裁定如主文。
中    華    民    國    98    年     4    月     2    日
                民事第一庭  審判長法  官  楊清安
                                  法  官  曾鴻銘
                                  法  官  蔡美美
上為正本係照原本作成。
本裁定不得抗告。
中    華    民    國    98    年    4     月    2     日
                                  書記官  謝明達


司法院資訊處製作；財團法人民間司法改革基金會備份。
